【裁判字號】    99,上訴,1704
【裁判日期】    990831
【裁判案由】    毒品危害防制條例
【裁判全文】
臺灣高等法院刑事判決                99年度上訴字第1704號
上  訴  人  臺灣臺北地方法院檢察署檢察官
被      告  甲○○
指定辯護人  本院公設辯護人  周君穎
上列上訴人因被告毒品危害防制條例案件，不服臺灣臺北地方法
院99年度訴字第103號，中華民國99年3月23日第一審判決（起訴
案號：臺灣臺北地方法院檢察署98年度偵字第28091 號），提起
上訴，本院判決如下：
    主  文
上訴駁回。
    理  由
壹、程序方面
    按被告以外之人於審判外之言詞或書面陳述，除法律有規定
    者外，不得作為證據，刑事訴訟法第159條第1項固定有明文
    ；惟被告以外之人於審判外之陳述，雖不符同法第159條之1
    至第159之4之規定，而經當事人於審判程序同意作為證據，
    法院審酌該言詞陳述或書面陳述作成時之情況，認為適當者
    ，亦得為證據。又當事人、代理人或辯護人於法院調查證據
    時，知有第159條第1項不得為證據之情形，而未於言詞辯論
    終結前聲明異議者，視為有前項之同意，同法第159條之5第
    1、2項亦定有明文。經查：本件下列所引被告以外之人之審
    判外陳述（含言詞及書面陳述），檢察官、被告及辯護人均
    同意於審判程序作為證據使用，本院審酌該等陳述作成時之
    情況，認為其證據之取得過程並無瑕疵，且與待證事實具有
    關連性，證明力非明顯過低，而具適當性，自有證據能力。
    至於本院下列所引用卷內之文書證據、證物之證據能力部分
    ，並無證據證明係公務員違背法定程序所取得，且檢察官、
    被告及辯護人於本院均未主張排除下列文書證據、證物之證
    據能力，且迄本院言詞辯論終結前均未表示異議，本院審酌
    前揭文書證據、證物並非公務員違背法定程序所取得，亦無
    顯有不可信之情況，依刑事訴訟法第158條之4反面解釋及第
    159條之4之規定，認均有證據能力。
貳、實體方面
一、公訴意旨略以：被告甲○○明知愷他命為毒品危害防制條例
    列管之第三級毒品，非經許可，不得意圖販賣而持有，於民
    國（下同）98年6 月間某日時許，在臺北市○○○路與和平
    東路之某舞廳外路旁，以每100公克新臺幣（下同）2萬元之
    價格，向真實姓名、年籍不詳，綽號「阿哲」之成年人，購
    買100 公克之愷他命後，竟起販賣之犯意，預計以高於前揭
    買入之價格，售予不特定人以牟利，意圖販賣而持有之。嗣
    於98年7月8日15時許，尚未及販賣之際，即在臺北市中山區
    ○○○路1 段72號7樓之1辦公之處所，為警搜索查獲，並扣
    得愷他命1大包（毛重102.8公克）。因認被告涉違反毒品危
    害防制條例第5條第3項意圖販賣而持有第三級毒品罪嫌等語
    。
二、按被告未經審判證明有罪確定前，推定其為無罪；犯罪事實
    應依證據認定之，無證據不得認定犯罪事實；又檢察官就被
    告犯罪事實，應負舉證責任，並指出證明之方法；又不能證
    明被告犯罪或其行為不罰者應諭知無罪之判決，刑事訴訟法
    第154條、第161條第1項、第301條第1 項分別定有明文。因
    此，檢察官對於起訴之犯罪事實，應負提出證據及說服之實
    質舉證責任。再刑事訴訟法上所謂認定犯罪事實之證據，係
    指足以證明被告確有犯罪行為之積極證據而言，該項證據必
    須適合於被告犯罪事實之認定，始得採為斷罪之資料；如未
    能發現相當證據，或證據不足以證明，自不能以推測或擬制
    之方法，以為裁判之基礎；而認定犯罪事實所憑之證據，無
    論係直接證據或間接證據，其為訴訟上之證明，須於通常一
    般人均不致有所懷疑，而得確信其為真實之程度者，始得據
    為有罪之認定，倘其證明尚未達到此一程度，而有合理之懷
    疑存在，本諸無罪推定原則，自應為被告無罪之諭知（最高
    法院69年臺上字第4913號、40年臺上字第86號、76年臺上字
    第4986號判例意旨參照）。
三、公訴意旨認被告涉違反毒品危害防制條例第5條第3項意圖販
    賣而持有第三級毒品罪嫌，無非係以被告之供述、扣案第三
    級毒品愷他命1大包及內政部警政署刑事警察局98年9月4 日
    刑鑑字第0980096999號鑑定書及監察譯文表為其主要論據。
四、訊據被告坦承其確曾於前揭時、地購入扣案第三級毒品愷他
    命一大包之行為，惟堅詞否認有何檢察官起訴之意圖販賣而
    持有第三級毒品犯嫌，辯稱：購買毒品，係供個人施用，沒
    有要賣給任何人等語。被告辯護人辯護意旨略以：檢察官以
    被告被查獲扣案之第三級毒品數量，顯然超過個人每日施用
    量，且被告驗尿反應未出現第三級毒品愷他命陽性反應，對
    通訊監察譯文之解釋不合理，認被告具販賣毒品之意。然而
    ，卷內並無被告尿液送驗有無愷他命之鑑驗結果，而非被告
    尿液檢體鑑驗結果為第三級毒品愷他命陰性，另被告前雖無
    施用毒品前科，可能是未被查獲，亦無從遽認被告持有扣案
    第三級毒品之目的，即為意圖販賣而持有。且第三級毒品愷
    他命之施用量及施用頻率，依個人體質、習慣，本屬有異，
    尚難同一而論，施用毒品者倘有資力，購入之毒品亦未必 1
    次即施用殆盡，如以被告經查扣之三級毒品數量顯超過個人
    每日施用量，即認被告係意圖販賣而持有，應非的論等語。
五、經查：
  (一)被告對於其在前揭時、地購入扣案第三級毒品愷他命1 大包
    （毛重102.8公克、淨重99.3 公克，純度98﹪）後，因將毒
    品攜出，而為警搜索查獲等事實，業經被告自承無訛（臺灣
    臺北地方法院檢察署偵查卷第9頁、原審卷99年3月2 日審判
    筆錄參照），且有內政部警政署刑事警察局98年9月4日刑鑑
    字第0980096999號鑑定書、扣押物品清單1紙、採證照片2幀
    附卷足稽，而可認定。
  (二)檢察官雖以被告被查獲扣案之第三級毒品數量，顯然超過個
    人每日施用量，且被告驗尿反應未出現第三級毒品愷他命陽
    性反應，對通訊監察譯文之解釋不合理，認被告仍具販賣毒
    品之意。然而，卷內並無被告採集之尿液檢體經送第三級毒
    品愷他命之鑑驗結果，檢察官徒以卷內無被告尿液檢體送第
    三級毒品愷他命鑑驗，即遽認被告尿液檢體鑑驗結果為第三
    級毒品愷他命陰性，未免率斷，自難採認為被告不利之認定
    。另被告前雖無施用毒品之前科，有本院被告前案紀錄表可
    按，然亦無從以此即認被告持有扣案第三級毒品之目的即為
    意圖販賣而持有。又第三級毒品愷他命之施用量及施用頻率
    ，依個人體質、習慣本屬有異，尚難同一而論，檢察官雖認
    被告被查獲扣案之第三級毒品數量顯逾其個人每日施用量。
    惟施用毒品者倘有資力，購入毒品亦未必求1 次即施用殆盡
    ，檢察官以被告經查扣之第三級毒品數量顯超過個人每日施
    用量，而認被告係為意圖販賣而持有，即有誤會。徵以扣案
    第三級毒品愷他命淨重雖達99.3公克，惟仍為1 包裝型態，
    未若如同一般有意販出者，經分裝為小袋便利分售牟利，據
    此，亦難認被告持有扣案第三級毒品愷他命乃意在販賣之用
    。再者，被告於原審法院審理時雖自承使用該通訊監察譯文
    中之0000000000號行動電話號碼，惟經核對前揭監察譯文，
    檢察官認被告使用前揭0000000000號行動電話與他人通話涉
    及販賣毒品暗語之內容，係於98年3月16日至6月2 日間，距
    離被告於98年7月8日為警搜索查獲扣得第三級毒品愷他命 1
    大包之時間甚久，根本無法以此證明被告於為警查獲前尚有
    販賣第三級毒品之意圖。且依被告之供詞，其係於98年6 月
    間始購入扣案第三級毒品愷他命，故上揭98年6 月以前之通
    訊監察譯文，顯係在被告購入本件扣案第三級毒品前之通話
    記錄，縱有類似毒品交易之暗語，亦難認與被告於98年6 月
    間始購入持有之第三級毒品有涉。況且，依前揭98年6 月間
    之通訊監察譯文內容（臺灣板橋地方法院檢察署偵查卷第56
    至59頁參照），亦未見檢察官舉出被告有何涉及本件意圖販
    賣而持有毒品罪嫌之內容，充其量亦僅有被告向他人購買毒
    品之對話（偵查卷第56頁參照）或其他顯然無干本案事實之
    對話內容，自難據以認定被告有何意圖販賣而持有第三級毒
    品之犯行。
  (三)又純粹以被告攜帶扣案愷他命外出而遭警查獲之客觀事實觀
    之，仍不足推論其原因為何，衡情或為他人運送、寄藏、或
    為他人販入、或欲轉讓他人、或部分供自己施用、部分供作
    他途，皆無從加以合理之排除。亦即，被告持有毒品可能之
    原因多端，非必然單一。再者，被告無據實供述之義務，被
    告於原審法院時供稱：扣案第三級毒品愷他命1 大包本來放
    車上之包包，那天正好晚上回家，下車帶回家，因車子要借
    人用，毒品那時還沒用，家裡還有毒品等語，核與其於警詢
    時供稱：扣案愷他命係在前1天到舞廳外找阿哲之朋友以2萬
    元購買的，因沒回家，所以一直帶在身上，直到被警方查獲
    為止等情節不符。惟依據本件現有之證據，猶缺乏積極之證
    據以證明被告主觀之犯意，即不應遽認被告係意圖販賣而購
    入、持有第三級毒品愷他命，亦查無何積極證據足資證明被
    告取得扣案毒品後有意圖販賣之意思，故無從以被告持有相
    當數量之第三級毒品，而認定被告有意圖販賣而持有該毒品
    之犯行。
  (四)毒品危害防制條例於98年5月20日始修正第11條第5項持有第
    三級毒品罪，並經總統以華總一義字第09800125141 號令公
    布，因本次修正條文並未另訂定施行日期，何時生效，有不
    同見解，有認為此涉及多項授權法規修正或訂定，須有一定
    施行日期，以完備相關法令修訂及行政作業程式，是其立法
    原意認為本次修正條文應回歸同條例第36條規定，自公佈後
    6個月施行（98年6月8日法務部法檢字第098080227 9號函、
    臺灣高等法院暨所屬法院因應新修正毒品危害防制條例施行
    法律問題研討會結論意旨參照）。另有認為按法規之制定與
    法規之修正，如有特定生效日之必要者，依中央法規標準法
    第14條或第20條第2 項準用第14條規定，應分別特定其施行
    日期。法規制定或前次修正基於特殊因素所特定之施行日期
    ，並不適用於日後修正或再次修正之條文。又按法律之制定
    或修正，若未明定施行日期者，中央法規標準法雖未規定應
    自何時生效，然法律既經制定或修正並經總統公佈，自應類
    推適用中央法條規標準法第13條之規定，自公佈日起算至第
    3 日發生效力。本次修正僅係個別條文之修正，並非全部條
    文之修正，應無毒品危害防制條例第36條之適用，既無生效
    日之特別規定，自應類推適用中央法條規標準法第13條之規
    定，修正後毒品危害防制條例第4條，應於98年5月22日發生
    效力（司法院98年6月29日院台廳刑1字第09800146 43 號函
    參照）。以上採用不同之見解，對被告權益影響甚大，基於
    有利被告之解釋，此次毒品危害防制條例修正條文，自98年
    11月20日施行。被告於同年6、7間持有第三級毒品純質淨重
    20公克以上之行為，於行為當時尚無處罰明文，自不構成犯
    罪，附此說明。
六、檢察官上訴意旨略以：被告持有毒品並非少量，且被告供稱
    平均每個月購買一次100公克之第3 級毒品K他命，卻又在偵
    查中供陳自己不常施用，最後一次施用是6 月初，則被告購
    買如此多之毒品是否單純供己施用，已有疑義。查K 他命毒
    品要價不斐，在臺北之天氣情況下，若未能善加保藏，極易
    受潮，為眾所周知之事，被告何需在家中毒品尚未施用完畢
    前花大筆金錢購買大量毒品攜於身上，增加遭查緝之風險。
    被告辯稱其係向「阿哲」在舞廳購買，購買時間所述亦不一
    致，被告遭搜索時在場之另案被告鄭彥之亦遭警搜索到持有
    第3級毒品27包，總重達2,700公克，佐以被告與另案被告鄭
    彥之、葉守泰之通訊監察譯文，有多筆談及毒品之對話及密
    語，被告所持有之第3 級毒品來源，自有極大之可能來自鄭
    彥之供其販賣云云。惟被告在被判罪確定之前，應被推定為
    無罪及被告並無自證無罪之義務，均為刑事訴訟之基本原則
    ，被告否認犯罪所持之辯解，縱無可取，仍不得因此資以為
    反證其犯罪之論據，仍非有積極證據足以證明其犯罪行為，
    不能遽為有罪之認定，亦不能以推測或擬制之方法以為裁判
    基礎（最高法院84年度台上字第2677號、87年度台上字第34
    71號判決意旨參照）。因此尚不得以被告供稱平均每個月購
    買一次100公克之第3 級毒品K他命，又在偵查中供稱自己不
    常施用，最後一次施用是6 月初，被告購買如此多之毒品是
    否單純供己施用，已有疑義暨被告辯稱其係向「阿哲」在舞
    廳購買，購買時間所述不一，即為不利被告之認定。至於被
    告何以在家中毒品尚未施用完畢前花大筆金錢購買大量毒品
    攜於身上，增加遭查緝之風險，係被告個人之主觀想法，卷
    內並無其他證據足以認定其內心意向為何。至於檢察官所謂
    ：「被告遭搜索時在場之另案被告鄭彥之亦遭警搜索到持有
    第3級毒品27包，總重達2,700公克，佐以被告與另案被告鄭
    彥之、葉守泰之通訊監察譯文，有多筆談及毒品之對話及密
    語，被告所持有之第3 級毒品來源，自有【極大之可能】來
    自鄭彥之供其販賣云云」，此係檢察官推測之詞，不足採信
    。
七、綜上所述，本件檢察官所提證據及指出證明之方法，無從說
    服本院形成被告確有意圖販賣而持有第三級毒品之心證。此
    外，復無其他積極證據足資認定被告確有檢察官所指上揭犯
    行，基於無罪推定之原則，既不能證明被告犯罪，自應為其
    無罪之諭知。
八、原審認被告之犯罪不能證明，而為無罪之諭知，其認事用法
    ，核無不合，檢察官上訴意旨，仍執陳詞，指摘原判決不當
    ，求予撤銷改判，為無理由，應予駁回。
據上論斷，應依刑事訴訟法第368條，判決如主文。
本案經檢察官鄭龍照到庭執行職務。
中    華    民    國    99    年    8     月    31    日
                  刑事第三庭    審判長法  官  陳博志
                                      法  官  陳德民
                                      法  官  劉興浪
以上正本證明與原本無異。
檢察官如不服本判決，應於收受送達後10日內向本院提出上訴書
狀，其未敘述上訴之理由者並得於提起上訴後10日內向本院補提
理由書（均須按他造當事人之人數附繕本）「切勿逕送上級法院
」。
被告不得上訴。
                                      書記官  王詩涵
中    華    民    國    99    年    8     月    31    日

司法院資訊處製作；財團法人民間司法改革基金會備份。
